【裁判字號】    97,台上,2121
【裁判日期】    970522
【裁判案由】    違反毒品危害防制條例
【裁判全文】
最高法院刑事判決            九十七年度台上字第二一二一號
上  訴  人  甲○○
上列上訴人因違反毒品危害防制條例案件，不服台灣高等法院高
雄分院中華民國九十七年三月十日第二審判決（九十六年度上訴
字第二三一三號，起訴案號：台灣高雄地方法院檢察署九十五年
度偵字第二二三二二號），提起上訴，本院判決如下：
    主  文
原判決撤銷，發台灣高等法院高雄分院。
    理  由
本件原判決認定上訴人甲○○意圖營利，基於販賣第一級毒品海
洛因之犯意，先由邱榮華於民國九十五年八月二十五日中午十二
時十分許，以公用電話撥打上訴人所使用之000000000
0號行動電話向上訴人表示欲購買毒品，嗣於同日中午十二時二
十分許，上訴人在高雄市○○區○○街八號住處前，以新台幣（
下同）五百元之代價，販賣不詳數量之第一級毒品海洛因一包予
邱榮華等情。因而維持第一審論處上訴人販賣第一級毒品罪刑之
判決，駁回上訴人在第二審之上訴，固非無見。
惟查：(一)、被告以外之人於檢察事務官、司法警察官或司法警察
調查中所為之陳述，與審判中不符時，其先前之陳述具有較可信
之特別情況，且為證明犯罪事實存否所必要者，得為證據，刑事
訴訟法第一百五十九條之二定有明文。是依該條規定，被告以外
之人於檢察事務官、司法警察（官）調查時所為之陳述，屬傳聞
證據，依同法第一百五十九條規定，本無證據能力，必須具備「
可信性」及「必要性」二要件，始例外得適用上開第一百五十九
條之二規定，認有證據能力，採為證據。其中所謂「較有可信之
特別情況」，係屬「信用性」之證據能力要件，而非「憑信性」
之證據證明力，法院自應比較其前後陳述當時之原因、過程、內
容、功能等外在環境加以觀察，以判斷先前之陳述，是否出於真
意之供述、有無違法取供等，其信用性獲得確定保障之特別情況
。而所稱「為證明犯罪事實存否所必要者」，係指就具體個案案
情及相關卷證判斷，為發現實質真實目的，認為除該項審判外之
陳述外，已無從再就同一供述者，取得與其上開審判外陳述之相
同供述內容，倘以其他證據代替，亦無從達到同一目的之情形而
言。原判決理由欄壹、二之(二)記載「證人邱榮華上開證述經核與
其於審判中之證述不符，經參酌證人邱榮華於警詢時之證詞，距
離案發時間較近，記憶較為清晰，且當時甫為警查獲，不及思慮
為己或他人脫罪，且未直接或間接與上訴人接觸，較無受外力干
擾之情形，而警方於詢問該等證人之際，亦有依法全程錄音，並
無不法取供，是其於警詢中之陳述，相較於在法院審理時之陳述
，具有可信之特別情況，依上開刑事訴訟法第一百五十九條之二
之規定，應得為證據。」等語，雖已就邱榮華於警詢中所為陳述
之「信用性」予以說明，然對於邱榮華上開陳述如何具備「為證
明犯罪事實存否所必要者」之要件完全未予論述，遽認該陳述有
證據能力而資為判斷依據，自有判決理由不備之違背法令。(二)、
販賣毒品罪，以行為人基於營利之目的，而販入或賣出毒品，或
二者兼而有之之行為，為其構成要件。故行為人有無營利之犯罪
目的條件，自應於事實欄內為詳實之記載，然後於理由內說明其
憑以認定之證據，始稱適法。本件原判決雖於事實欄記載上訴人
意圖營利而販賣海洛因一包與邱榮華等情，然原判決對於上訴人
持有並販賣與邱榮華之海洛因，是否基於販賣營利之目的而販入
，及其販入或取得之價格、數量，如何可認為其以一包五百元之
價格出售予邱榮華業已從中取得差價利益等重要事項，並未予以
調查說明，即以擬制推測之方式謂上訴人有藉由販賣海洛因從中
賺取買賣差價牟利意圖甚明云云（見原判決理由貳、一之(三)），
自有可議。(三)、毒品危害防制條例第十九條第一項關於沒收之規
定，係採義務沒收主義。故凡犯同條例第四條至第九條、第十二
條、第十三條或第十四條第一項、第二項之罪者，其供犯罪所用
或因犯罪所得之財物，如屬於犯罪行為人所有，均應諭知沒收，
法院並無審酌之餘地。又電信公司出租行動電話門號予消費者使
用時，所附帶提供通訊所需之晶片卡（即ＳＩＭ卡），其所有權
是否移轉於消費者所有，抑或仍屬於電信公司，端視其簽訂之服
務契約內容如何約定，非可一概而論。第一審及原審均認定扣案
之行動電話係上訴人所有，供販賣海洛因所用之物，則該行動電
話所使用之ＳＩＭ卡如為上訴人所有，自應依上開規定沒收。但
第一審法院並未向提供通訊服務之電信公司查明該ＳＩＭ卡所有
權歸屬約定情形，遽以該ＳＩＭ卡屬電信公司所有，非上訴人所
有為由，不予宣告沒收，原判決未予糾正，同有瑕疵。上訴意旨
指摘原判決不當，尚非全無理由，應認原判決有撤銷發回更審之
原因。原判決理由三不另為無罪諭知部分，因公訴人認與上開部
分有包括的一罪關係，基於審判不可分原則，一併發回。
據上論結，應依刑事訴訟法第三百九十七條、第四百零一條，判
決如主文。
中    華    民    國  九十七  年    五    月  二十二  日
                      最高法院刑事第五庭
                          審判長法官  陳  正  庸
                                法官  賴  忠  星
                                法官  林  秀  夫
                                法官  宋      祺
                                法官  陳  祐  治
      本件正本證明與原本無異
                                      書  記  官
中    華    民    國  九十七  年    五    月  二十八  日
                                                      Ｒ


司法院資訊處製作；財團法人民間司法改革基金會備份。
